臺北高等行政法院判決
                                      99年度訴字第2119號
                                    100年3月24日辯論終結
原      告　黃克敏
          　林黃穆婉
         　 林黃
          　梁清輝（被繼承人黃秀蘭之繼承人）
            梁清溪（被繼承人黃秀蘭之繼承人）
          　梁濯安（被繼承人黃秀蘭之繼承人）
          　梁育瑋（被繼承人黃秀蘭之繼承人）
            梁育嘉（被繼承人黃秀蘭之繼承人）
          　梁宜菁（被繼承人黃秀蘭之繼承人）
　          梁育綸（被繼承人黃秀蘭之繼承人）
兼上三人
法定代理人　蔡瓊慧（被繼承人黃秀蘭之繼承人）
原      告　梁寶云（被繼承人黃秀蘭之繼承人）
            李金良（被繼承人黃淳瓊之繼承人）
          　李悅歆（被繼承人黃淳瓊之繼承人）
          　黃偉桐（被繼承人黃克誠之繼承人）
          　黃玉慧（被繼承人黃克誠之繼承人）
          　黃玉秀（被繼承人黃克誠之繼承人）
          　黃得榮
          　黃雲濱
          　黃紫夏
          　黃明津
共      同
訴訟代理人　呂理胡律師
被      告　新北市新店地政事務所
代　表　人　莊月桂（主任）住同上
訴訟代理人　林瑞益
          　宋正全
            陳弘昌
上列當事人間有關土地登記事務事件，原告不服臺北縣政府中華
民國99年8 月26日北府訴決字第0990039124號訴願決定，提起行
政訴訟，本院判決如下：
    主  文
原告之訴駁回。
訴訟費用由原告負擔。
　　事實及理由
一、事實概要：原告為黃火元之繼承人，原告黃克敏於民國98年
    11月16日向被告申請坐落新北市新店區（於99年12月25日由
    臺北縣新店市改制為新北市新店區）○○段○○○小段119
    、119-1 、119-13、119-14、119-15等地號土地（下稱系爭
    土地）之浮覆測量，被告以系爭土地舊簿及台帳均無坍沒浮
    覆標示變更登記，及原所有權人黃火元已於49年1 月19日將
    其所有前開119 、119-1 地號土地，辦理買賣移轉予吳烏定
    為由，依地籍測量實施規則第213 條規定，以98年12月4日
    新測駁字第000089號通知書（下稱原處分），否准原告測量
    申請。原告不服，提起訴願經決定「一、關於黃秀蘭、黃淳
    瓊及黃克誠部分，訴願不受理。二、關於黃克敏、林黃穆婉
    、林黃韌、黃得榮、黃雲濱、黃紫夏部分，訴願駁回。」，
    原告遂提起本件行政訴訟。
二、本件原告主張：
（一）日據時期原119 地號土地，面積0.965 甲〈九分六厘五毫
      （毛）〉，為原告被繼承人黃火元向陳金標所購買取得所
      有：依日據時代土地登記簿第「貳拾壹」號第2 頁甲區「
      八番」第4 行記載「原因昭和拾年壹月拾參日買賣取得者
      …黃火元」，又土地登記簿第「貳拾壹」號第1 頁表題部
      「六番」記載「受付昭和拾年壹月拾九日文山郡新店青潭
      字油車坑壹壹九番一田七分七毛貳系右分割…貳分五厘七
      毛八系登記第七○參貳…登記」，再參第土地登記簿「七
      ○參貳」第1 頁表題部「壹番」記載「受付昭和拾年壹月
      拾九日文山郡新店青潭字油車坑壹壹九番之壹一田貳分五
      厘七毛八系右分割…登記第貳壹…」、第2 頁甲區「貳番
      」第4 行記載「原因昭和拾年壹月拾參日買賣取得者…黃
      火元」，足證明24年（昭和10年）1 月13日，黃火元向陳
      金標購買原119 地號土地，面積0.965 甲（0.7072甲＋0.
      2578甲＝0.965 甲）。嗣於同月19日，地政機關辦理分割
      登記與地目及甲數變更登記，將原本記載之「田貳分五七
      毛八系」改為「原野壹分八厘二毛九系」，並將原119 地
      號土地分割為119 地號（0.7072甲）、119-1 地號土地（
      0.2578甲）兩筆，辦理所有權移轉登記予黃火元。故原告
      之被繼承人黃火元，當時向陳金標購買原119 地號土地，
      為面積共0.965 甲，依日據時代民法（民事習慣法）對土
      地所有權之移轉係採意思表示主義（最高法院41年台上字
      第386 號判例參照），確係取得原119 地號土地全部所有
      權無疑。又原告保有有一紙「臺北地方法院新店出張所御
      中」影本，內容亦記載：「分筆前之土地標示……壹壹九
      番一、田九分六厘五毛……分筆……壹壹九番之壹一、田
      貳分五厘七毛八系……」，亦可證明原告所取得之原119
      地號土地面積為0.965 甲。
（二）坐落新北市○○區○○段○○○小段119-13、119-14及11
      9-15等地號三筆土地及外側如附圖二所示黃色位置面積約
      400 平方公尺（詳待測量），為原告之被繼承人黃火元之
      所有土地：現坐落新北市○○區○○段○○○小段119-13
      、119-14及119-15等地號三筆土地及外側如附圖二所示黃
      色位置，原為原119 號土地之一部，依土地登記簿第「貳
      拾壹」號、第「七○參貳」兩筆表題部之記載，地政機關
      於昭和10年1 月19日辦理分割登記與地目及甲數變更登記
      ，將原119 地號土地分割為119 地號（0.7072甲）、119-
      1 地號土地（0.2578甲）兩筆，又再將119-1 地號土地甲
      數變更為0.1829甲（壹分八厘二毛九系），減少0.0749甲
      （0.2578－0.1829＝0.0749）。再參照舊地籍圖上所載，
      圖上「一一九」三字遭畫掉，又附圖中畫有黃色螢光筆區
      域外緣之地籍線有畫「x 」（此為地政機關畫除不要之地
      籍線之習慣），可見原119 地號土地係附圖二中畫有粉紅
      色螢光筆之整塊區域。嗣後，原119 地號土地經分割及地
      目變更及甲數變更，而成附圖上所載粉紅色線內黑色粗線
      之兩個區塊。而減少之0.0749甲，即為外圍黃色螢光筆所
      畫部分。據當時黃火元實際所取得之範圍（0.965 甲），
      除地籍圖上之119 、119-1 地號土地外，尚包括黃色螢光
      筆所畫之部分（即0.0749甲）可資證明。現坐落新北市○
      ○區○○段○○○小段119-13、119-14及119-15等地號三
      筆土地及外側如附圖二所示黃色位置，均為原119 號土地
      之一部。且119-13、119-14及119-15等地號三筆土地及外
      側如附圖二所示黃色位置，係當時甲數變更時，119-1 地
      號土地所減少之0.0749甲之一部分，而於76年4 月23日，
      才由中華民國辦理第1 次登記。
（三）日據時代，原119 地號土地台帳第2 頁、油車坑119-1 地
      號土地台帳，記載「十四年（應指大正十四年即昭和元年
      ）…免租（指土地稅）年期間滿了地目變換地域變更…昭
      和四年七月一日處分」，應係當時位於青潭溪旁，常有水
      患，致原119 地號土地有部分常有泡水之現象，待水消退
      ，土地又浮覆為可耕作之狀態。故地政機關為免地租一再
      變更，遂將原119 地號土地分割登載為為119 地號及119-
      1 地號兩筆，並將常淹水之土地部分面積，自119-1 地號
      土地中扣除。另再參照臺北縣議會函第3 頁（丙）（一）
      「…民國二十九年前所流失地皮均免租三個年該一一九番
      只免租一個年，可見當時洪水汎濫時該一一九番田無多大
      損失…」，更可證明毗連青潭溪之原119 地號土地常有水
      患，當時主管稅租之機關，才將常泡水之地區由原119 地
      號土地中減去，並為地目、甲數及地域變更，以便每年地
      租之計算，此可為淹沒地之證明。
（四）原告之被繼承人黃火元為土地登記簿上系爭浮覆地（坐落
      新北市○○區○○段○○○小段119-13、119-14及119-15
      地號及外側如附圖二所示黃色位置面積約400 平方公尺（
      詳待測量））滅失登記前，最後之所有權人，被告應受理
      原告等人申請浮覆地測量：現坐落新北市○○區○○段○
      ○○小段119-13、119-14及119-15等地號三筆土地及外側
      如附圖二所示黃色位置，原為原119 號土地之一部，又於
      被繼承人黃火元向陳金標購買原119 、119-1 地號土地，
      面積共0.965 甲取得所有權後，因地域及地目變更而滅失
      0.0749甲，已如前述，故黃火元為土地登記簿上滅失登記
      前最後一次登記之所有權人。原告既已證明現坐落新北市
      ○○區○○段○○○小段119-13、119-14及119-15等地號
      三筆土地及外側如附圖二所示黃色位置，為原119 號土地
      之一部，為原告之被繼承人黃火元所有，又黃火元為土地
      登記簿上滅失登記前最後一次登記之所有權人，故被告應
      受理原告等人申請浮覆地測量。
（五）現坐落新北市○○區○○段○○○小段119-13、119-14及
      119-15等地號三筆土地，雖未記載於土地謄本上，然土地
      仍由黃火元與原告繼續耕作，種植花生、蔬菜與茉莉花迄
      今，被告自應將系爭3 筆土地所有權回復登記於黃火元所
      有後由原告等繼承登記。況現坐落新北市○○區○○段○
      ○○小段119-13、119-14及119-15等地號三筆土地，現在
      已浮覆成穩固陸地，原告為浮覆地回復所有權之申請，實
      係請求被告將76年第一總登記為中華民國之所有權登記塗
      銷，更正或回復為原所有權人黃火元所有。況原告之被繼
      承人黃火元，自42年起迄今，曾於42年向臺北縣議會請願
      、63年向新店鎮公所申請立界、85年向臺灣省政府訴願流
      失土地徵收補償（嗣後凍省），均表明原告積極爭取應有
      之權利，自無所謂請求權已15年不行使而消滅之問題。
（六）綜上所述，按日據時代土地所有權之移轉係採意思表示主
      義，土地登記制度採契據登記制度及土地買賣之習慣，原
      119 號土地所有權人為被繼承人黃火元，而非被告所稱之
      陳金標。且時效問題於測量之申請應不適用。原告請求被
      告就坐落新北市○○區○○段○○○小段119-13、119-14
       及119-15 等地號三筆土地及外側如附圖二所示黃色位置
      面積約400 平方公尺，為准予浮覆地測量之處分，自屬有
      理。
（七）原告並聲明：
   1、訴願決定除不受理部分外及原處分均撤銷。
   2、被告應就坐落新北市○○區○○段○○○小段119-13、11
      9-14及119-15等地號三筆土地及外側如附圖二所示黃色位
      置面積約400 平方公尺土地，為准予浮覆地測量之處分。
   3、訴訟費用由被告負擔。
三、被告則以：
（一）本案原告於98年11月16日本所收件店測土字第184300號，
      向被告申請土地浮覆測量。經查地籍資料，系爭新店市○
      ○段○○○小段119 地號土地原面積為九分六厘五毛（0.
      9650甲），於昭和10年1 月19日辦理分割登記，分割後11
      9 地號土地面積為7 分7 毛2 系（0.7072甲），分割所增
      119-1 地號面積為2 分5 厘7 毛8 系（0.2578甲），同時
      （昭和10年1 月19日）119-1 地號辦理甲數變更登記為1
      分8 厘2 毛9 系（0.1829甲），故土地坍沒面積應為0.07
      49甲（0.2578-0.1829=0.0749甲）（詳日據時期地籍圖）
      。
（二）查該119 及119-1 地號兩筆土地原所有權人為陳金標，於
      昭和10年1 月19日同時辦理買賣移轉登記予黃火元。次依
      光復初期土地舊簿記載，119 、119-1 地號土地面積於36
      年總登記時，分別登記為0.6859公頃（即為0.7072甲）、
      0.1774公頃（即為0.1829甲）。黃火元所有119 及119-1
      地號土地所有權於49年1 月19日辦理買賣移轉登記予吳烏
      定。依前開地籍登記簿觀之，黃火元自陳金標移轉登記取
      得系爭土地之時，即同時辦理甲數變更，因此黃火元取得
      119-1 地號土地面積應為變更後之0.1829甲，又查土地臺
      帳119-1 地號土地，於昭和10年1 月19日所有權人黃火元
      ，記載之面積亦為0.1829甲，足以據斷黃火元買受之土地
      地籍為甲數變更（部分滅失）後所剩之部份。因此黃火元
      自陳金標買賣取得119 及119-1 地號土地之面積與買賣移
      轉予吳烏定之面積均為一致，並未繼受滅失土地部份之權
      利，揆諸土地法第12條規定，原告並無權主張回復滅失土
      地之所有權。
（三）按日據時期本省之不動產登記，係由各地方法院或分院所
      屬出張所辦理，其保管之登記簿、共有人連名簿及由州廳
      稅務課保管之土地台帳，光復後均移交予縣市地政機關，
      其原告所保有一紙「登記番號第7032號之臺北地方法院新
      店出張所御中」影本，僅係119-1 地號土地日據時期辦理
      甲數變更登記完畢時發還申請人之登記申請書附件，再查
      其登記番號第7032號之日據時期土地登記舊簿，其甲數變
      更登記與所有權移轉登記均為同一日（昭和10年1 月19日
      ），黃火元登記取得119-1 地號土地面積即為0.1829甲。
      再查35年土地登記規則第18條至第21條規定略以，登記簿
      及地籍圖應永久保存外，明訂收件簿、登記申請書之保存
      期間為10年，查被告無相關黃火元當年買賣契約資料，現
      依被告保存之日據時期土地登記簿記載，且參酌119-1 地
      號土地台帳沿革所載：地目變換（地域變更）為昭和4 年
      7 月1 日處分，故無法認定黃火元向陳金標於24年1 月13
      日買賣面積為何，亦無法認定取得所有權之主張為滅失前
      面積，因此有關系爭土地相關權利仍應依據地政主管機關
      土地登記簿為依歸；再參照最高行政法院93年判字第1202
      號判決意旨，浮覆地之所有權人須為土地登記簿上滅失登
      記前最後一次登記之所有權人，揆諸前揭規定及說明，系
      爭2 筆土地非土地法第12條所規定土地申請回復之情形，
      自無辦理回復登記理由。
（四）被告並聲明：
   1、駁回原告之訴。
   2、訴訟費用由原告負擔。
四、經查：
（一）原告均為黃火元之被繼承人，原告黃克敏於98年11月16日
      ，以其被繼承人黃火元所有之新店市○○段○○○小段11
      9 等地號土地浮覆為原因，向被告申請土地複丈及所有權
      回復登記等情，有繼承系統表、戶籍謄本、原告黃克敏98
      年11月16日土地複丈及標示變更登記申請書（複丈收件字
      號店測土字第184300號）附卷可稽（原處分卷第1-2 頁）
      ，經被告審查，以系爭土地前於49年1 月19日已因買賣由
      黃火元移轉登記訴外人吳烏定，再由吳烏定於49年5 月17
      日買賣移轉予臺灣土地銀行，且舊簿及台帳均無坍沒浮覆
      標示變更登記事項，認無從受理浮覆測量，而依地籍測量
      實施規則第213 條，以原處分駁回原告複丈申請，原告不
      服，提起訴願經決定駁回等情，亦有被告98年12月4 日新
      測駁字第000089號駁回通知書（即原處分）、臺北縣政府
      99年8 月26日北府訴決字第09 90039124 號訴願決定書附
      卷可參（原處分卷第23頁、第35頁），且為兩造所不爭，
      應認屬實。
（二）原告不服原處分，循序提起行政訴訟，並以原告被繼承人
      黃火元確為浮覆土地所屬系爭新店市○○段○○○小段原
      119 地號土地之所有權人據為主張，故本件應審酌之爭點
      即為：原告之被繼承人黃火元是否為其主張浮覆土地之最
      後所有權人？被告否准原告浮覆地測量複丈申請，是否適
      法？
五、本院之判斷：
（一）程序部分：本件有關土地登記事務爭議，為訴訟標的之權
      利、義務或法律上利益為原告等共同訴訟人所共同，法律
      雖無土地所有權人之繼承人須共同提出申請或起訴之規定
      ，然法院對於該訴訟之勝敗結果，對於共同訴訟人必須一
      致，不得為歧異之裁判，即訴訟標的對於進行訴訟之共同
      訴訟人有合一確定之必要。從而本件提起課予訴訟之原告
      ，雖有部分未踐行訴願程序，然為保障其訴訟權，可認其
      與已行訴願程序之原告為共同訴訟人逕行起訴，應屬合法
      ，合先敘明。
（二）按「私有土地，因天然變遷成為湖澤或可通運之水道時，
      其所有權視為消滅。前項土地，回復原狀時，經所有權人
      證明為其原有者，仍回復其所有權。」為土地法第12條明
      文規定；次按「土地有下列情形之一者，得申請土地複丈
      ：一、因自然增加、浮覆、……或變更。」、「申請複丈
      ，由土地所有權人或管理人向土地所在地登記機關為之。
      ……」「登記機關受理複丈申請案件，經審查有該條各款
      情形之一者，應以書面敘明法令依據或理由駁回之……二
      、依法不應受理。」分別為地籍測量實施規則第204 條第
      1 款、第205 條第1 項、第213 條第2 款所規定。又「…
      …因天然變遷成為湖澤或可通運之水道，因而消滅之所有
      權，嗣因回復原狀，而回復所有權時，所為之登記；此項
      回復登記之申請人，應為土地登記簿上滅失登記前最後一
      次登記之所有權人」，亦有最高行政法院93年度判字第12
      02號判決理由可參。故依前開說明，因土地浮覆而申請複
      丈及回復登記，須由滅失登記前最後登記之所有權人為之
      ，應可確認。
（三）本件原告黃克敏申請系爭土地浮覆地複丈測量，經被告審
      查，認依土地舊簿並無系爭土地坍沒浮覆標示變更登記事
      項，且原告被繼承人黃火元已於49年1 月19日將其所有前
      開119 、119-1 地號土地，辦理買賣移轉登記予吳烏定等
      情，亦有土地舊簿影本（參訴願卷第58-59 頁）可參，故
      原告被繼承人黃火元顯非其主張浮覆土地滅失前最後登記
      之所有權人，故被告認定原告以黃火元繼承人之身分提出
      本件申請，違反地籍測量實施規則第204 、205 條所定應
      由原土地所有權人申請之規定，依法不應受理，遂依同規
      則第213 條第2 款規定以原處分駁回原告之申請，揆諸前
      揭規定，洵屬有據。
（四）原告雖主張其被繼承人黃火元向訴外人陳金標買受系爭11
      9 地號之面積為0.9650甲，昭和10年1 月19日登記時雖分
      割為119 地號、119-1 地號，面積分別為0.7072甲、0.25
      78甲，惟同日辦理119-1 地號甲數變更登記為0.1829甲，
      故減少0.0749甲面積，並提出日據時期土地登記簿為證，
      惟查，依前開日據時期土地登記簿所示，原告被繼承人黃
      火元持有上開2 筆土地期間，該土地並無滅失登記，故系
      爭土地是否係屬土地法第12條所稱因天然變遷成為湖澤或
      可通運之水道而消滅所有權之土地，已非無疑。縱認系爭
      土地前為甲數變更登記，確係因土地坍沒所致之所有權滅
      失，惟原告被繼承人黃火元因買賣自前手陳金標所取得之
      土地，雖分割登記為119 地號、119-1 地號，面積分別為
      0.7072甲、0.2578甲，惟同日（即昭和10年1 月19日）辦
      理119-1 地號甲數變更登記為0.1829甲，故黃火元同日取
      得登記之土地面積，顯未包含因分割及甲數變更登記而減
      少0.0749甲面積，應可認定。
（五）原告雖主張日據時代土地所有權之移轉係採意思主義而非
      登記主義，黃火元確因買賣關係而自前手陳金標取得含滅
      失之0.0749甲面積之全部119 、119-1 地號土地，且就滅
      失部分之土地，並未出賣予後手吳烏定，故黃火元仍為11
      9-1 地號滅失部分土地之最後所有權人云云，並提出陳金
      標與前手之土地賣渡證書（參本院卷第176 頁），證明陳
      金標所有土地面積確有0.9650甲之事實，惟查，原告就黃
      火元與前手陳金標間之買賣契約，確包含此減少0.0749甲
      面積土地一節，並未能舉證以實其說，其所提陳金標與前
      手之土地賣渡證書，並不足以佐為黃火元與陳金標買賣土
      地面積之依據，故原告此部分之主張，尚難憑採，被告依
      土地登記簿所載而認定黃火元非系爭土地滅失前最後登記
      之所有權人，尚難認有違法。退步言，縱認原告能舉證其
      被繼承人黃火元確為滅失土地之最後所有權人，原告自承
      本件土地浮覆之事實係發生於38年間，則原告被繼承人黃
      火元得請求回復登記之請求權，在行政程序法90年1 月1
      日施行前，應可類推適用民法第125 條之15年請求權時效
      規定，原告被繼承人黃火元於80年12月5 日死亡，有戶籍
      謄本附卷可憑（訴願卷第94頁），其生前均未提出回復所
      有權登記之申請，其請求權亦早已罹於15年時效而消滅，
      故原告依繼承關係，申請系爭土地浮覆複丈測量，亦難認
      屬有據，從而被告否准原告複丈申請，於法並無違誤。
六、綜上所述，原告主張均非可採，被告以原處分駁回原告複丈
    申請，並無違誤，訴願決定遞予維持，亦無不合。從而，原
    告訴請判決如其聲明所示，為無理由，應予駁回。
七、本件事證已臻明確，兩造其餘攻擊防禦方法及聲明陳述，於
    判決結果無影響，爰不逐一論列，附此敘明。
據上論結，本件原告之訴為無理由，依行政訴訟法第98條第1 項
前段、第104 條、民事訴訟法第85條第1 項，判決如主文。
中　　華　　民　　國　　100 　年　　4 　　月　　7 　　日
                   臺北高等行政法院第三庭
                             審判長法  官　許瑞助
                                   法  官  林玫君
                                   法  官  劉穎怡
上為正本係照原本作成。
如不服本判決，應於送達後20日內，向本院提出上訴狀並表明上
訴理由，如於本判決宣示後送達前提起上訴者，應於判決送達後
20日內補提上訴理由書（須按他造人數附繕本）。
中　　華　　民　　國　　100 　年　　4 　　月　　7 　　日
 　　  　　　　　　　 　　  　     書記官  林苑珍